【裁判字號】    91,訴,4229
【裁判日期】    920528
【裁判案由】    返還不當得利
【裁判全文】
臺灣台北地方法院民事判決  九十一年訴字第四二二九號
    原      告    台北市政府工務局養護工程處
    法定代理人    丙○○
    訴訟代理人    張世興律師
    複  代理人    游雅鈴律師
    被      告    甲○○          住台北市○○路○段十九巷五號
    訴訟代理人    乙○○          住台北市○○路一五六號三樓
右當事人間請求拆屋還地等事件，本院判決如左：
    主    文
被告應自坐落台北市○○區○○段三小段二二四之一地號如附圖所示Ａ部分面積三十
一平方公尺之土地內遷出，將該土地上如附圖所示Ａ部分面積三十一平方公尺即門牌
號碼臺北市○○路○段十九巷五號之房屋拆除，將土地返還原告。
被告應給付原告新台幣參拾萬柒仟玖佰肆拾捌元，及自民國九十一年七月一日起至清
償日止按年息百分之五計算之利息，並自民國九十一年七月一日起至返還土地之日止
按年給付原告依上開土地面積按當期申報地價百分之五計算之損害金。
原告其餘之訴駁回。
訴訟費用由被告負擔。
本判決第一項、第二項於原告分別以新台幣壹佰萬元、新臺幣壹拾萬元供擔保後，得
假執行。
原告其餘假執行之聲請駁回。
    事    實
甲、原告方面：
一、聲明：
(一)被告應自坐落台北市○○區○○段三小段二二四之一地號土地如附圖所示編號Ａ
    面積三十一平方公尺土地（以下簡稱系爭土地）內遷出，將上該土地上之地上物
    即門牌號碼為臺北市○○路○段十九巷五號房屋（以下簡稱系爭房屋）拆除，將
    土地返還原告。
(二)被告應給付原告新台幣（下同）五十二萬六千三百五十五元及自民國（下同）九
    十一年七月一日起至清償日止按年息百分之五計算之利息，並應自九十一年七月
    一日起至返還土地之日止按年給付原告依上開土地面積按當年度申報地價百分之
    五計算之不當利得。
(三)原告願供擔保請准宣告假執行。
二、陳述略稱：
(一)緣坐落台北市○○區○○段三小段二二四之一地號土地係屬台北市所有，由原告
    管理，惟被告無合法正當權源，竟搭蓋地上物予以占用，屢經催討，均拒不返還
    ，原告不得已乃依民法第七百六十七條規定，提起本件訴訟，請求被告遷出、拆
    除地上物、並將土地返還予原告。
(二)查被告等人占用系爭土地之面積為三十一平方公尺，每平方公尺土地公告現值為
    八萬六千七百元。因此，被告占用系爭土地所獲利益即高達二百六十八萬七千七
    百元。被告無權占用系爭土地，且無法律上原因，而受有相當於租金之損害金及
    不當得利，使原告因此受有損害（參照最高法院六十一年台上字第一六九五號判
    例），被告除應返還自八十二年十一月一日起至九十一年六月三十日止之不當利
    得，共計五十二萬六千三百五十五元外，並應自九十一年七月一日起至返還土地
    之日止給付原告依占用土地面積按當年度申報地價百分之五計算之不當利得及損
    害金。其計算方式如後：
１、82.11.01至83.6.30，計八個月； 31m2×36230×5%×8÷12=37437元。
２、83.7.1至86.6.30，計三年；31m2×39570×5%×3=184000元。
３、86.7.1至89.6.30，計三年；31m2×40090×5%×3=186418元。
４、89.7.1至91.6.30，計二年；31m2×38227×5%×2=118500元。
５、總計：37437＋ 184000 ＋186418＋118500＝526355元。
(三)退萬步言，倘鈞院認本件有時效消滅之情形者，然原告於九十一年六月十二日聲
    請鈞院發支付命令，則被告仍應給付原告自八十六年六月十三日起至九十一年六
    月底之不當得利。其計算方式如後：
１、86.6.13至86.6.30，計18天；31m2×39570×5%×18÷365=3024元。
２、86.7.1至89.6.30，計三年；31m2×40090×5%×3=186418元。
３、89.7.1至91.6.30，計二年；31m2×38227×5%×2=118503元。
４、總計：3024＋ 186418 ＋118503=307945元。
(四)末查被告所占用之二二四之一地號土地，公告現值每平方公尺高達八萬六千七百
    元。且查系爭土地位於萬華區○○路○段上，鄰近之萬大路、西藏路、環河南路
    、中華路等交通要道，均有數線公車經過，且鄰近萬華火車站，交通十分便捷。
    此外，系爭土地鄰近有雙園國小、萬華國中、華江女中、雙園市場等，且商店林
    立，商業發達、交通便利、生活機能甚佳。又與被告相同均坐落於二二四之一土
    地之住戶蔡麗玉，鈞院九十一年度訴字第三九八四號判決亦認定相當於租金不當
    得利按申報地價百分之五計算，洵屬合理。是故，原告請求按土地申報地價百分
    之五計算不當得利，顯較市面上租金行情為低，絕無過高可言。
三、證據：提出土地登記謄本影本、系爭土地公告現值及公告地價影本各一件為證。
乙、被告方面：
一、聲明：原告之訴駁回。
二、陳述：原告請求不當得利之部分，超過五年之部分已罹於時效。
丙、本院依原告聲請至現場勘驗並請台北市建成地政事務所就本件被告使用之建物所
    占用之土地部分繪製土地複丈成果圖。
    理    由
一、原告起訴主張：本件系爭土地係屬台北市所有，由原告管理，惟被告無合法正當
    權源，竟搭蓋地上物予以占用，屢經催討，均拒不返還，原告不得已爰依民法第
    七百六十七條規定及不當得利之法律關係，提起本件訴訟，請求被告遷出、拆除
    地上物，而將系爭土地返還予原告，並請求被告返還五十二萬六千三百五十五元
    之不當得利及自九十一年七月一日起至返還土地之日止按年息百分之五計算之利
    息，暨自九十一年七月一日起至返還土地之日止給付原告依占用土地面積按當年
    度申報地價百分之五計算之不當利得損害賠償金等語。被告則以：原告請求不當
    得利之部分，超過五年之部分已罹於時效等語，資為抗辯。
二、按所有人對於無權占有或侵奪其所有物者，得請求返還之，對於妨害其所有權者
    ，得請求除去之，有妨害其所有權之虞者，得請求防止之，民法第七百六十七條
    定有明文。經查，本件系爭土地係屬台北市所有，由原告管理，惟被告無合法正
    當權源而搭蓋地上物予以占用達三十一平方公尺，屢經原告催討，均拒不返還等
    情，業據原告提出土地謄本影本一件為證，復經本院於九十一年十月二十五日至
    現場履勘並囑託臺北市建成地政事務所測量屬實，並製有該日之勘驗筆錄及土地
    複丈成果圖各一件在卷可憑，且為被告所不爭執，應堪信此部分之事實為真實。
    從而，原告依民法第七百六十七條規定，請求被告遷出並拆除附圖所示Ａ部分面
    積三十一平方公尺之系爭房屋，將土地返還原告，即為有理由。
三、復按無法律上之原因而受利益，致他人受損害者，應返還其利益；雖有法律上之
    原因，而其後已不存在者，亦同，民法第一百七十九條亦有明文。而無權占有他
    人之建物，可能獲得相當於租金之利益亦為社會通常之觀念（最高法院六十一年
    台上字第一六九五號判例參照）。查被告管領使用系爭房屋而無權占用系爭土地
    之行為，與致原告所受不能使用、收益系爭土地之損害間，顯有因果關係，則原
    告依不當得利之法律關係，請求被告給付予原告關於無權占有系爭土地所獲得相
    當於租金之利益，即屬有據。茲應審究者，為被告無權占有系爭土地，致原告受
    有相當於租金之損害為何，爰分述如下：
(一)按租金之請求權因五年間不行使而消滅，既為民法第一百二十六條所明定，則凡
    無法律上之原因而獲得相當於租金之利益，致他人受損害時，如該他人之返還利
    益請求權已逾租金短期消滅時效之期間，債務人並為時效之抗辯者，其對於該相
    當於租金之利益，不得依不當得利之法則，請求返還，最高法院八十五年度台上
    字第七一一號裁判可資參照。查本件原告於九十一年六月十二日即已視為起訴，
    此有支付命令聲請狀一件附卷可參，而被告既已就原告請求不當得利之部分為時
    效之抗辯，是參之前揭最高法院裁判意旨，原告請求被告給付八十六年六月十二
    日以前之相當於租金之不當得利部分，即屬無據，應予駁回。
(二)又按「城市地方房屋之租金，以不超過土地及其建築物申報總價額年息百分之十
    為限」、「土地法第九十七條所謂土地及建築物之總價額，土地價額依法定地價
    目，建築物價額依該管直轄巿或縣（市）地政機關估定之價額」，土地法第九十
    七條第一項、土地法施行法第二十五條分別定有明文。而法定地價，依土地法第
    一百四十八條規定，係為土地所有人依該法規定所申報之地價，倘土地所有權人
    聲請登記而不同時申報地價者，以標準地價為法定地價，所謂標準地價，即由該
    管市縣地政機關依土地法第一百五十二條或第一百六十條公告之地價，而土地所
    有權人未於公告期間申報地價者，以公告地價百分之八十為其申報地價，平均地
    權條例第十六條定有明文。故土地法第九十七條所謂之申報價額，即指該土地之
    申報地價而言，惟公有土地則以土地之公告地價為申報地價，免予申報，平均地
    權條例第十六條及其施行細則第二十一條定有明文。又所謂年息百分之十為限，
    乃指基地租金之最高限額而言，並非必須照申報價額年息百分之十計算之，且尚
    須斟酌基地之位置，工商繁榮程度、使用人利用基地之經濟價值、所受利益，彼
    等關係及社會感情等情事，以為決定。經查，本件系爭房屋坐落於台北市○○區
    ○○段三小段二二四之一地號之公有土地上，面積共三十一平方公尺，系爭二二
    四之一地號土地於八十六年六月份之申報地價即公告地價為每平方公尺為三萬九
    千五百七十元，自八十六年七月份起至八十九年六月份止之申報地價即公告地價
    為每平方公尺四萬零九十元，自八十九年七月份起至九十一年六月份止之申報地
    價即公告地價為每平方公尺三萬八千二百二十七元，此有土地登記謄本影本、台
    北市公告現值及公告地價表影本各一件附卷可稽。本院審酌系爭房屋位於萬華區
    ○○路○段之巷弄內，鄰近數條交通要道，且鄰近萬華火車站，交通及生活機能
    尚稱良好，惟系爭房屋及附近建物均為超過二十年之老舊建物，此業經本院現場
    履勘屬實並製有該日之勘驗筆錄及土地複丈成果圖各一件在卷可憑，因認原告請
    求被告無權占有系爭房屋所受相當於租金之不當得利，以按系爭土地申報地價年
    息百分之五計算，尚屬允當。
(三)基上標準，是被告自八十六年六月十三日起至九十一年六月底占有系爭土地所受
    之利益合計為三十萬七千九百四十八元，其計算方式如後（元以下四捨五入）：
１、86.6.13至86.6.30，計18天；31m2×39570×5%×18÷365=3025元。
２、86.7.1至89.6.30，計三年；31m2×40090×5%×3=186419元。
３、89.7.1至91.6.30，計二年；31m2×38227×5%×2=118504元。
４、總計：3025＋ 186419 ＋118504=307948元。
四、綜上所述，原告本於管理人之地位，依據民法第七百六十七條之規定及不當得利
    之法律關係，訴請被告將無權占有之系爭房屋拆除並將其所占用如附圖所示Ａ部
    分三十一平方公尺之土地返還原告，並請求被告返還三十萬七千九百四十八元之
    不當得利及自九十一年七月一日起至返還土地之日止按年息百分之五計算之利息
    ，暨自九十一年七月一日起至返還土地之日止給付原告依占用土地面積按當年度
    申報地價百分之五計算之不當利得利賠償金，於法有據，應予准許；原告逾此部
    分之請求，則為無理由，應予駁回。
五、原告陳明願供擔保，聲請宣告假執行，經核其勝訴部份，合於法律規定，爰酌定
    相當之擔保金額宣告之；其餘假執行之聲請，因該部份訴之駁回而失所依據，應
    予駁回。
六、本件事證已臻明確，兩造其餘攻擊防禦方法，核予判決結果不生影響，爰不一一
    論述，併此敘明。
七、本件原告之訴為一部有理由，一部無理由，依民事訴訟法第七十九條但書、第三
    百九十條第二項，判決如主文。
中      華      民      國    九十二    年      五      月    二十八    日
                                      民事第六庭  法      官  黃蓓蓓
右為正本係照原本作成。
如對本判決上訴，須於判決送達後廿日內向本院提出上訴狀，並依上訴利益繳納百分
之一點六五之上訴費，若未繳納，逕依民事訴訟法施行法第九條之規定，顯然明知上
訴要件有欠缺，駁回上訴。
中      華      民      國    九十二    年      五      月    二十八    日
                                                  法院書記官  柯金珠


司法院資訊處製作；財團法人民間司法改革基金會備份。
